【裁判字號】    87,重訴,207
【裁判日期】    920211
【裁判案由】    清償借款
【裁判全文】
臺灣彰化地方法院民事判決  八十七年度重訴字第二○七號
    原      告  彰化縣大村鄉農會
    法定代理人  丙○○
    訴訟代理人  陳忠儀律師
    複代理人    陳忠勝律師
    被      告  甲○○
                乙○
右當事人間請求清償借款事件，本院判決如左：
    主      文
被告甲○○應給付原告新台幣貳仟萬元，及自民國八十五年十二月十六日起，到清償
日止，按週年利率百分之九．八五計算的利息，並自八十五年十二月十六日起，到清
償日止，在六個月以內按上述利率百分之十，在六個月之上按上述利率百分之二十計
算的違約金。
原告其餘之訴駁回。
訴訟費用由被告甲○○負擔。
本判決在原告以新台幣陸佰陸拾柒萬元為被告甲○○提供擔保後，得為假執行。
原告其餘假執行的聲請駁回。
    事      實
甲、原告方面：
一、聲明：（一）被告甲○○應給付原告新台幣二千萬元，及自民國八十五年十二月
    十六日起，到清償日止，按週年利率百分之九．八五計算的利息，並自八十五年
    十二月十六日起，到清償日止，在六月以內按上述利率百分之十，在六個月之上
    按上述利率百分之二十計算的違約金；被告乙○應給付原告新台幣二千萬元，及
    自八十三年十一月十六日起，到清償日止，按週年利率百分之五計算的利息。如
    其中一被告已履行給付時，他被告就已給付部分，免其給付義務。（二）願意提
    供擔保，聲請宣告假執行。
二、陳述：如附件所示。
乙、被告等方面：
一、被告甲○○部分：
  （一）聲明：駁回原告之訴。
  （二）陳述：
    １、被告有向原告借錢，原告有將錢轉入被告帳戶，但後來錢都轉走，由張信益
        領取，被告並沒有拿到錢。被告現在沒有能力還款。
    ２、借款時被告乙○沒有參加。
一、被告乙○部分：
  （一）聲明：駁回原告之訴。
  （二）陳述：被告不知道被告先生張信益向原告借錢的事情，是直到原告寄發催繳
        通知給張信益時才知道。張信益雖有將一千一百萬元的支票交付被告，託被
        告將支票存入被告設在員林鎮農會的帳戶內，但被告並不知道那是什麼錢。
        上述員林鎮農會帳戶已開戶十幾年了，是被告買賣股票用的，出入的金額都
        超過千萬元。那筆一千一百萬元的錢，張信益要用錢時，有時是他自己去提
        領，有時是他要被告去提領，被告不確定有無用到那筆錢。
    理      由
壹、原告在起訴狀繕本送達被告甲○○後，追加乙○為被告，被告甲○○沒有異議，
    而為本案言詞辯論，依法視為同意追加。
貳、被告甲○○部分：
一、原告主張被告甲○○在八十三年十一月十五日，向原告借款二千萬元，約定借款
    期限自八十三年十一月十五日起，到八十四年十一月十五日止，原告已依約將借
    款金額如數匯入被告甲○○的戶頭內，後來借款到期，被告在八十四年十二月十
    五日辦理換單續借，約定借款期限自八十四年十二月十五日起，到八十五年十二
    月十五日止，利息按月依年息百分之九．八五計付，到期應將本、息一次清償，
    如逾期不為清償，除依上述利率計算利息外，在六個月以內，按上述利率百分之
    十，在六個月之上，按上述利率百分之二十加付違約金，然而借款到期後，被告
    甲○○既未續繳利息，也未清償借款的事實，已經提出擔保放款借據及授信約定
    書、轉帳收入傳票及取款憑條等件為證，並且為被告甲○○所不爭執，應認為真
    正。
二、從而，原告依據借貸的法律關係，請求被告甲○○給付二千萬元，及自八十五年
    十二月十六日起，到清償日止，按週年利率百分之九．八五計算的利息，並自八
    十五年十二月十六日起，到清償日止，在六個月以內按上述利率百分之十，在六
    個月之上按上述利率百分之二十計算的違約金，有充分的理由，應該加以准許。
三、原告陳明願意提供擔保，聲請宣告假執行，於法有據，本院經考量後，決定相當
    的擔保金額，加以准許。
、被告乙○部分：
一、原告主張被告乙○與訴外人張信益共謀，由張信益提供其父張順理的舊印鑑章、
    身分證及坐落彰化縣員林鎮○○段二二五號土地的所有權狀，並以一名與張順理
    年齡相近的老人，冒充張順理出面辦理對保手續，擔任借款的連帶保證人，且提
    供土地設定抵押，再由具備農會會員身分的被告甲○○出面向原告申請前述借款
    二千萬元，致原告以為張順理確實同意將土地設定抵押，作為借款的擔保，而在
    八十三年十一月十五日同意借款二千萬元予甲○○，並將款項轉入甲○○設在大
    村鄉農會的00000000000000號帳戶內，該款項除其中五百萬元在同日轉帳存入張
    信益設在大村鄉農會的帳戶內，另四百萬元由甲○○提領外，其餘一千一百萬元
    則由甲○○在同日填寫一千一百萬元的取款憑條向原告提領，經原告簽發金額一
    千一百萬元的合作金庫支票（支票號碼：MC 0000000）交付甲○○後，由被告乙
    ○在該支票背書，交由員林鎮農會託收存入乙○在員林鎮農會的000000-0-0號帳
    戶內，供乙○花用，後來張順理以其不知借款擔保為理由，對原告提起民事訴訟
    ，請求確認原告對其所有土地設定的本金最高限額抵押權，以及對於其所為連帶
    保證債權不存在，經獲勝訴確定在案，因被告乙○是張信益的配偶，且二千萬元
    借款中的一千一百萬元又流向其提供的帳戶內，可見其明知並且參與本件詐騙行
    為，自應負侵權行為損害賠償責任，退一步而言，即使被告乙○不是故意參與詐
    騙行為，也因其明知借款的連帶保證人及抵押物的提供人，不是張順理本人，仍
    提供其帳戶供張信益作為詐騙的工具，而有過失，仍應負侵權行為損害賠償責任
    ，爰依民法第一八四條第一項規定，提起本訴。被告乙○則否認有與張信益共謀
    或參與詐騙原告的行為，並辯稱被告的配偶張信益雖有將一千一百萬元的支票交
    付被告，託被告將支票存入被告設在員林鎮農會的帳戶內，但被告並不知道張信
    益向原告借錢的事情，是直到原告寄發催繳通知給張信益時才知道。
二、原告主張訴外人張信益提供其父張順理的舊印鑑章、身分證及坐落彰化縣員林鎮
    ○○段二二五號土地的所有權狀，並以一名與張順理年齡相近的老人，冒充張順
    理出面辦理對保手續，擔任借款的連帶保證人，且提供土地設定抵押，再由具備
    農會會員身分的被告甲○○出面向原告申請前述借款二千萬元，致原告以為張順
    理確實同意將土地設定抵押，作為借款的擔保，而在八十三年十一月十五日同意
    借款二千萬元予甲○○，並將款項轉入甲○○設在大村鄉農會的00000000000000
    號帳戶內，該款項除其中五百萬元在同日轉帳存入張信益設在大村鄉農會的帳戶
    內，另四百萬元由甲○○提領外，其餘一千一百萬元則由甲○○在同日填寫一千
    一百萬元的取款憑條向原告提領，經原告簽發金額一千一百萬元的合作金庫支票
    （支票號碼：MC 0000000）交付甲○○後，由被告乙○在該支票背書，交由員林
    鎮農會託收存入乙○在員林鎮農會的000000-0-0號帳戶內，後來張順理以其不知
    借款擔保為理由，對原告提起民事訴訟，請求確認原告對其所有土地設定的本金
    最高限額抵押權，以及對於其所為連帶保證債權不存在，經獲勝訴確定在案等情
    ，有支票影本、交易明細表、本院八十六年度重訴字第二一０號及台灣高等法院
    八十七年度重上字第一二五號民事判決附卷可查，且為被告乙○所不爭執，並經
    本院調閱上述八十六年度重訴字第二一０號歷審民事卷查核屬實。又訴外人張信
    益因與某不知名老人共同行使偽造私文書詐騙原告，取得借款二千萬元，經法院
    判處有期徒刑一年六月的事實，也有台灣高等法院八十九年度上更（一）字第三
    六八號刑事判決附卷可參，也為被告乙○所不爭執，固然應認原告此部分主張的
    事實為真正。然而原告主張被告乙○與訴外人張信益共謀詐騙原告，以及乙○明
    知借款的連帶保證人及抵押物的提供人，不是張順理本人等語，則為被告乙○所
    否認，原告對於此等事實，又不能舉證加以證明，其主張無從採信。雖然，被告
    乙○是張信益的配偶，且受張信益委託而存入其設在員林鎮農會帳戶內的一千一
    百萬元支票，又是張信益詐騙原告所得。但夫妻同財共居，其間互相利用帳戶，
    及代他方將支票存入帳戶內，事所常有，且該一千一百萬元的支票，形式上是自
    原告借貸而來，故實在不能只因被告乙○與張信益是夫妻，且代張信益存入支票
    ，就認定被告乙○與張信益共謀或參與詐騙原告，或者知道張信益詐騙原告的事
    情。另外，夫妻間基於彼此互信，被告乙○自然也無從注意其代張信益存入的支
    票，是張信益詐騙而來，故也不能認為被告乙○不知其代張信益存入的支票是張
    信益詐騙而來，就是有過失。因此，原告主張被告乙○故意或過失侵害其權利，
    應負侵權行為損害賠償責任，不足採取。從而，原告依民法第一八四條第一項規
    定，請求被告乙○給付二千萬元，及自八十三年十一月十六日起，到清償日止，
    按週年利率百分之五計算的利息，沒有理由，應該加以駁回。其假執行的聲請，
    也失去依據，應一併駁回。
肆、結論：本件原告的訴訟一部有理由，一部無理由，本院依民事訴訟法七十九條但
    書、第三百九十條第二項，判決如主文所示。
中      華      民      國    九十二    年      二      月     十一     日
                                        民事第二庭
~B法      官  廖國佑
~F0
~T40
     附      件
        訴之聲明
一、被告甲○○應給付原告新台幣貳仟萬元及自民國八十五年十二月十六日起至清償
    日止按年息百分之九．八五計算之利息，並自八十五年十二月十六日起至清償日
    止，逾期在六個月以內者，按上開利率加付百分之十，逾期超過六個月以上者，
    就超過部分按上開利率加付百分之二十違約金；被告乙○應給付原告新台幣貳仟
    萬元及自民國八十三年十一月十六日起至清償日止按年息百分之五計算之利息。
    如其中一被告已履行給付時，他被告就已給付部分，免其給付義務。
二、訴訟費用由被告負擔。
三、原告願供擔保請准宣告假執行。
        事實及理由
一、查被告甲○○於民國（以下同）八十三年十一月十五日向原告借款新台幣（以下
    同）貳仟萬元，約定借款期限自八十三年十一月十五日起至八十四年十一月十五
    日止  (參證一)。原告依約將借款金額如數匯入被告甲○○戶頭內（參證三、證
    十二）。嗣該筆借款屆期，被告於八十四年十二月十五日辦理換單續借，約定借
    款期限自八十四年十二月十五日起至八十五年十二月十五日止，到期應即由借款
    人將借款本息如數清償。借款利率為年息百分之九點八五，倘逾期按原訂利率付
    息外，自逾期之日起六個月以內加放款利率百分之十，逾六個月以上者，其超逾
    六個月部分加放款利率百分之二十計付違約金。被告甲○○原均按時繳納利息，
    詎料，系爭借款期限屆至，被告甲○○既未續繳利息，亦未清償借款，屢經催索
    ，均置之不理。
二、按民法第四百七十四條規定「稱消費借貸者，謂當事人約定一方移轉金錢或其他
    代替物之所有權於他方，而他方以種類、品質、數量相同之物返還之契約」，四
    百七十八條規定「借用人應於約定期限內，返還與借用物種類、品質、數量相同
    之物」，本件原告已將系爭二千萬之貸款金額如數撥入被告甲○○設於大村鄉農
    會之00000000000000帳戶內（證十二），消費借貸契約已有效成立。是以，依前
    揭規定及雙方契約書第一條之約定，被告甲○○應於借款期限屆至時（即八十五
    年十二月十五日）將借款本息如數清償；然被告逾期未清償，自應依契約書第二
    條之約定，給付自民國八十五年十二月十六日起至清償日止按年息百分之九．八
    五計算之利息，並自八十五年十二月十六日起至清償日止，逾期在六個月以內者
    ，按上開利率加付百分之十，逾期超過六個月以上者，就超過部分按上開利率加
    付百分之二十違約金。爰請求如訴之聲明第一項前段所述。
三、次查，被告乙○與訴外人張信益共謀，由具備農會會員身分之被告甲○○出面為
    借款人，由張信益提供其父張順理之舊印鑑章、身分證及所有座落彰化縣員林鎮
    ○○段二二五地號之土地權狀，並尋得一名與其父年齡相近，姓名年籍不詳之老
    人，由該老人提供自己之照片充作變造張順理身份證之用，並以該年籍不詳之老
    人冒充張順理出面辦理對保手續，謂張順理願擔任系爭借款之連帶保證人、並以
    該土地設定抵押權為擔保，向原告申請貸款新台幣貳千萬元，原告以為張順理確
    實同意抵押設定擔保借款，而於八十三年十一月十五日核付貸款二千萬元入被告
    甲○○設於大村鄉農會之00000000000000帳戶內（參證十二）。嗣由被告甲○○
    於八十三年十一月十五日填寫一千一百萬元之取款憑條向原告提領，並由原告簽
    發金額一千一百萬元之合作金庫支票（支票號碼：MC0000000）交付被告甲○○
    ，嗣該支票由被告乙○在支票背面簽名背書，交由員林鎮農會託收存入被告乙○
    在員林鎮農會之000000-0-0帳戶（參證十三），供乙○花用。另外，被告甲○○
    於原告將二千萬元存入其戶頭後，復將五百萬元於同日轉帳存入張信益設於大村
    鄉農會之帳戶：00000000000000之帳戶內（該帳戶為借款當日新開之帳戶）（參
    證十四），嗣後張信益又於同年月十七日由該帳戶提領其中之四百五十萬元花用
    （付款方式係由原告簽發合作金庫之支票，支票號碼：MC0000000，面額新台幣
    四百五十萬元支付）（參證十五），至目前該帳戶全部之存款已遭渠等花用殆盡
    ，僅剩餘一萬五千四百二十八元（參證十一）。其餘四百萬元現金，則由被告甲
    ○○於借款當日提領現金（參證十六）。然嗣後，張順理主張其就借款擔保之事
    毫無所悉，而對原告提起民事訴訟請求確認原告對其所有前開土地上設定之本金
    最高限額抵押權關係，及對於其所為連帶保證債之債權關係均不存在，並由張順
    理獲勝訴確定在案。
四、第查，被告乙○為張信益之妻（亦為張順理之媳婦），系爭二千萬元款項中之一
    千一百萬元資金，係流向被告乙○提供位於員林鎮農會之帳戶，顯見被告乙○明
    知並參與本件詐騙行為，應負侵權行為之損害賠償責任。又退步言之，縱使被告
    乙○並非故意參與詐騙行為，然被告乙○明知系爭連帶保證人及抵押物提供擔保
    人，並非張順理本人，竟仍提供其帳戶供張信益為詐騙之工具，縱無故意，亦有
    過失，依民法第一八四條第一項規定，仍應負侵權行為損害賠償責任。爰請求被
    告乙○賠償原告所受損害二千萬元，並自損害發生（即八十三年十一月十五日）
    之翌日起給付利息。如訴之聲明第一項中段所述。
五、末查，本件被告甲○○及乙○，本於各別之發生原因，對原告各負給付二千萬元
    之義務，因被告中一人為給付，他債務人即同免其責任。是以，原告請求如訴之
    聲明所示。
右為正本係照原本作成。
如對本判決上訴，應於判決送達後二十日內向本院提出上訴狀。
中      華      民      國    九十二    年      二      月      七      日
~B法院書記官  張俞文


司法院資訊處製作；財團法人民間司法改革基金會備份。
